【裁判字號】    90,訴,1275
【裁判日期】    901227
【裁判案由】    營利事業所得稅
【裁判全文】
臺中高等行政法院判決                              九十年度訴字第一二七五號
                              .
    原      告  企冠機械股份有限公司
    代  表  人  甲○○
    代  表  人  乙○○
    訴訟代理人  丙○○
右當事人間因營利事業所得稅事件，原告不服財政部中華民國九十年四月四日台財訴
字第○九○一三五○一四二號訴願決定，提起行政訴訟，本院判決如左︰
    主  文
原告之訴駁回。
訴訟費用由原告負擔。
    事  實
一、事實概要：
    緣原告於八十五年九月一日申請歇業，未依限辦理八十五年度營利事業所得稅決
    算及清算申報，經被告機關所屬大屯稽徵所分別依查得資料核定全年決算所得額
    新台幣（以下同）一一、三九八、三六九元及清算所得額二一、四七○、一五五
    元，應補稅額分別為一、七四七、四六四元及二、七七五、○九一元，原告不服
    ，就決算申報營業成本、營業費用及清算所得等項目申經復查及訴願結果，未獲
    變更，遂提起行政訴訟。
二、兩造聲明：
（一）原告聲明求為判決：
      訴願決定及原處分（復查決定）均撤銷。
（二）被告聲明求為判決：
      駁回原告之訴。
三、兩造之爭點：
  甲、原告主張之理由：
（一）決算所得額部分：
  １、按「稽徵機關於進行調查或復查時，納稅義務人未能提示證明所得額之帳簿文
      件者，依所得稅法第八十三條規定，固得依查得之資料或同業利潤標準，核定
      其所得額，惟納稅義務人如已提供有關資料，稽徵機關即應就其提供之資料調
      查認定，不得仍援前開規定，核定其所得額。」「納稅義務人之所得有可分之
      各部分時，必與其未提示之帳簿文據有關係之該部分，始能因其未為提示而依
      查得資料或同業利潤標準，核定該部分之所得額。至依納稅義務人已提出之帳
      簿文據，即足以查核其所得額之部分，自應據實核定，無一併適用同業利潤標
      準核定之餘地。」改制前行政法院五十七判字第六十號判例、八十四年度判字
      第一二六五號判決分別著有明文。
  ２、本件有關營利事業所得稅所得額決算部分，原告前於申請復查程序時，即已提
      出八十五年度日記簿一本、八十五年度總分類帳一本、八十五年度存貨簿一本
      、八十五年度生產紀錄簿一本、八十五年度銷貨統一發票存根二十六本、八十
      五年度傳票暨憑證七本、八十五年度營業稅自動報繳繳款書十份等帳簿文件，
      以供被告查核，此有被告機關法務科調借帳簿憑證收據可稽。上揭收據備考欄
      所載之扣繳憑單存根聯，原告於復查程序中提交被告調查，是被告所稱原告未
      提供帳簿文件調查云云，顯與事實不符。再被告辯稱原告又將全部帳冊資料借
      回，致其無從查核云云，查原告之稅務代理人李玉蕊固有領回傳票暨憑證及總
      分類帳等部分資料，然此係由被告要求原告依據該憑證、帳冊之記載列表，以
      便利被告之查對作業而已，事實上該憑證及帳冊被告業已詳閱查核，此有其所
      作之註記可證，故本件原告並非未提供相關資料，僅係未依被告之要求就憑證
      部分列表便利其核對作業而已。依原告所提出之上揭帳簿資料，已足資依實查
      核，並非不能查核，被告未就原告所提出之相關帳冊資料詳實查核，僅以原告
      未依該憑證帳冊列表便利其核對，即遽謂無從查核，逕依同業利潤標準核定所
      得額，於法未合。
  ３、原告八十三年度營利事業所得稅均委由會計師查核簽證，八十四年調整後純益
      率為百分之零點二四，而八十五年之進銷情形與以前年度相當，且可由營業稅
      申報書得知，被告既未就所提之資料詳為調查認定，遽將八十五年依同業利潤
      標準百分之八核定，依前開判例（決）意旨所示，其所為核定於法顯有未合。
      訴願決定就此未加詳酌，遽為駁回訴願之決定，亦屬不當。
（二）清算所得部分：
  １、存貨變現成本係原告八十四年度一月一日之帳面價值，存貨變現收入係以同業
      利潤率核定存貨變現收益，而存貨成本非八十五年八月三十一日之存貨價值，
      然企業歇業處理餘存貨物係以淨變現價值認定，此舉不符財務會計準則對所得
      之衡量及損益之認定。
  ２、原告公司之土地價值在帳面上為六一、四九一、八五九元，於公司出現週轉不
      靈時，由銀行直接找買主承接，連同建築物帳面價值一四、四一二、五八一元
      抵償原積欠銀行之借款六八、四三一、二三七元，並無利益尚有七、四七三、
      二○三元之損失。
  ３、其他固定資產均因公司突遭變故無人看管，部分遭債權人搬走，剩餘部分已屆
      使用耐用年限亦無價值，形同不堪使用之廢鐵及棄物，並無出售利益所得。
（二）被告主張之理由：
  １、按「稽徵機關進行調查或復查時，納稅義務人應提示有關各種證明所得額之帳
      簿、文據；其未提示者，稽徵機關得依查得之資料或同業利潤標準，核定其所
      得額。」為所得稅法第八十三條第一項所明定。又「本法第八十三條所稱之帳
      簿文據，其關係所得額之一部或關係課稅年度中某一期間之所得額，而納稅義
      務人未能提示者，稽徵機關得就該部份依查得之資料或同業利潤標準核定其所
      得額。」復為同法施行細則第八十一條所規定。所謂未提示，兼指帳簿文據全
      部未提示，或雖提示而有不完全、不健全或不相符者，均有其適用，為改制前
      行政法院六十一年判字第一九八號判例及八十二年度判字第二○八八號、第二
      七二○號判決可資參照。另「營利事業清算期間屆滿，未辦理清算申報，或清
      算終結時尚有存貨、機器設備或生財器具等剩餘資產未出售或變現時，有關各
      該資產之估價，除存貨得以查得之市價為準外，機器設備及生財器具部分，可
      就其帳面價值（未折減餘額）適用資產重估價之物價倍數予以調整。」亦為財
      政部七十四年七月十七日台財稅第一九○四五號函所明釋。
  ２、本件原告於八十五年九月一日申請歇業，被告依據台灣台中地方法院民事庭八
      十五年十二月六日中院全民新八十五中司六五字第八○七五七號函知悉原告已
      進行清算程序，乃於八十六年五月二十四日送達決清算申報提示通知書，通知
      依限辦理決、清算申報，惟仍未見申報，被告爰依首揭法條所定，就營業稅轉
      檔資料，按行業代號二七一三─一二同業利潤淨利率核定全年所得額為一一、
      三九八、三六九元，並依躉售物價指數調整核定其資產變現價值據以核定清算
      所得為二一、四七○、一五五元，原告不服，主張決算部分原核定成本費用偏
      低及清算所得偏高等情，經查原告已自承部分帳證非因遭受不可抗力災害而滅
      失，無法提供查核，且經於八十八年五月二十四日到被告機關說明其確無法提
      供案關帳證供核，且於訴願時經被告於八十八年八月二十四日以中區國稅法字
      第八八○○四六一二一號函請提供當年度帳證供核，原告雖於同月三十一日提
      示部分帳證，然經被告初步查核後，於八十九年一月十日以中區國稅法字第八
      九○○○○六四一號函再請原告補具當年度其他相關帳證供核，其間原告雖於
      同年月十七日又補提部分帳證，惟亦借回於八十八年八月三十一所提示之全數
      傳票以便其重新編製表冊。被告復於八十九年二月十五日以中區國稅法字第八
      九○○○六六八○號函請原告儘速提供所需表冊憑證供核，惟迄未提示，致被
      告無從審酌，是原告既無法提示帳簿憑證供核，所訴委無足採。
  ３、至原告主張其八十五年度決算所得依同業利潤標準核定與實質課稅原則有悖乙
      節，查原告已進行清算程序，卻未依限辦理營利事業所得稅清、決算申報，經
      被告通知辦理仍未見申報，被告爰依前揭規定以查得資料依同業利潤標準核定
      其所得，並無不合。另原告指摘被告對其清算所得之核定，存貨以原告八十四
      年一月一日之存貨帳面價值為基準，並以同業利潤標準核定存貨變現收入。與
      其土地及建物已由銀行直接找買主承接，用以抵償積欠銀行借款，並無利益，
      且有七、四七三、二○三元之損失。而其他固定資產除部分遭債權人搬走外，
      所剩餘均不堪使用，並無出售所得乙節。查被告在復查及訴願階段均請原告依
      其主張，提示帳證供核，惟原告未能提示。有關存貨之變現收入部分，被告係
      以原告八十四年度營利事業所得稅結算申報書所載之期末存貨，亦即八十五年
      度之期初存貨（而非原告所稱八十四年一月一日之存貨），並加減原告本年度
      進銷情況後，因差異極小，方以期初存貨為基礎計得其存貨變現收入。另固定
      資產之變現收入，亦因無帳證可稽，遂依前揭規定以查得資料核定其清算所得
      ，亦無不合。原告空言主張，委無可採。
  ４、綜上所述，原處分及所為復查、訴願決定並無違誤，請准如訴之聲明之判決。
    理  由
一、按「稽徵機關進行調查或復查時，納稅義務人應提示有關各種證明所得額之帳簿
    、文據；其未提示者，稽徵機關得依查得資料或同業利潤標準，核定其所得額。
    」及「本法第八十三條所稱之帳簿文據，其關係所得額之一部或關係課稅年度中
    某一期間之所得額，而納稅義務人未能提示者，稽徵機關得就該部分依查得之資
    料或同業利潤標準核定其所得額。」分別為所得稅法第八十三條第一項及同法施
    行細則第八十一條所明定。而所謂未提示兼指帳簿文據全部未提示或雖提示而有
    不完全、不健全或不相符者均有其適用（改制前行政法院六十一年度判字第一九
    八號判例參照）。
二、經查，本件原告於八十五年九月一日申請歇業，被告依據台灣台中地方法院民事
    庭八十五年十二月六日中院全民新八十五中司六五字第八○七五七號函（附於訴
    願卷）知悉原告已進行清算程序，乃於八十六年五月二十四日送達決、清算申報
    提示通知書通知依限辦理決清算申報，惟未見申報。乃就營業稅轉檔資料，按行
    業代號二七一三─一二同業利潤標準淨利率核定全年決算所得額一一、三九八、
    三六九元，並依躉售物價指數調整核定其資產變現價值據以核定清算所得二一、
    四七○、一五五元。原告不服，主張決算部分原核定成本與費用偏低及清算所得
    偏高云云，然其復查理由已自承「部分帳證滅失，無法提供查核」（原處分卷第
    九六頁），且經於八十八年五月二十四日到被告機關說明其確無法提供案關帳證
    供核（原處分卷第九五頁）。被告駁回復查申請後，原告訴願時復執前詞，要求
    重新核實認定（原處分卷第六五、六六頁），經被告於八十八年八月二十四日以
    中區國稅法字第八八○○四六一二一號函請提供當年度帳證（原處分卷第六八頁
    ─含營業成本、營業費用及清算所得等項目之相關憑證及證明文件）。原告雖於
    同月三十一日提示部分帳證（原處分卷第七十頁），然經被告初步查核後，於八
    十九年一月十日以中區國稅法字第八九○○○○六四一號函（原處分卷第七九頁
    ）再請原告補具當年度其他相關帳證（含物料進耗存明細表、八十五年八月三十
    一日之銀行存款證明書及應收帳款明細帳、預付購置設備款明細內容、加工合約
    及相關拖工單、其他損失內容及依據）供核，其間原告雖於同年月十七日又補提
    部分帳證，惟亦借回於八十八年八月三十一所提示之全數傳票以便其重新編製表
    冊（原處分卷第七五頁）。被告復於八十九年二月十五日以中區國稅法字第八九
    ○○○六六八○號函（原處分卷第八一頁）請原告儘速提供所需表冊憑證（應提
    帳證與上開八十九年一月十日函同）供核，惟迄未提示，致無從審酌等情，有前
    舉各函及原告復查申請書、訴願書在卷可稽，是原告既無法提示帳簿憑證供核，
    原處分依查得之資料核定原告全年決算及清算所得，並分別補徵稅額，揆諸首揭
    規定及說明，核無違誤，復查及訴願決定遞予維持，亦無不合。原告之主張並無
    可採，其訴非有理由，應予駁回。
據上論結，本件原告之訴為無理由，依行政訴訟法第一百九十五條第一項後段、第九
十八條第三項前段，判決如主文。
中    華    民    國      九十      年      十二      月    二十七      日
                 臺 中 高 等 行 政 法 院 第 一 庭
                                審 判 長 法  官  胡  國  棟
                                         法  官  王  德  麟
                                         法  官  林  秋  華
右正本證明與原本無異。
如不服本判決，應於判決送達後二十日內向本院提出上訴書狀，其未表明上訴理由者
，應於提起上訴後二十日內向本院提出上訴理由書（須依對造人數附具繕本）；如於
本判決宣示或公告後送達前提起上訴者，應於判決送達後二十日內補提上訴理由書（
須附繕本）。未表明上訴理由者，逕以裁定駁回。
提起上訴應預繳送達用雙掛號郵票拾份(每份三十四元)。
中    華    民    國      九十      年      十二      月    二十七      日
                                         法院書記官  莊啟明


司法院資訊處製作；財團法人民間司法改革基金會備份。
